【裁判字號】    88,訴,525
【裁判日期】    890121
【裁判案由】    分割共有物
【裁判全文】
臺灣士林地方法院民事判決  八十八年度訴字第五二五號
    原      告  庚○○
                己○○○
    共      同
    訴訟代理人  張世興律師
                李岳霖律師
    被      告  丁○○
                戊○○
                乙○○
                甲○○
                丙○○
    共      同
    訴訟代理人  吳啟孝律師
                范惇律師
右當事人間分割共有物事件，本院判決如左：
    主    文
准兩造共有坐落臺北市○○區市○段二小段六二二地號土地上之建物即門牌號碼臺北
市○○區○○路九二巷二號，建號四四九，面積共計四六七點五二平方公尺之四層樓
建物，予以變賣，所得價金，按原告庚○○、己○○○應有部分各八分之一，被告丁○○、戊○○應有部分各四分之一，被告乙○○、甲○○、丙○○應有部分各十二分
之一比例分配之。
原告其餘之訴及假執行之聲請均駁回。
訴訟費用由被告丁○○、戊○○負擔二分之一，被告乙○○、甲○○、丙○○負擔四
分之一，餘由原告負擔。
    事    實
甲、原告方面：
一、聲明：
（一）兩造共有坐落臺北市○○區市○段二小段六二二地號土地上之建物即門牌號碼
      臺北市○○區○○路九二巷二號，建號四四九，面積共計四六七點五二平方公
      尺之四層樓建物，准予分割。其分割方法：前開建物一層面積一四四點一一平
      方公尺分歸原告共同平均（或其中任一人單獨）取得，二層面積一四０點四三
      平方公尺歸被告丁○○取得，三層面積一四０點０三平方公尺歸被告戊○○取
      得，四層面積四三點三五平方公尺歸被告乙○○取得。兩造有未能按其應有部
      分受分配者，以金錢補償之。
（二）被告應將第二項分歸原告取得之第一層建物遷讓交還原告。
（三）願供擔保，請求宣告假執行。
二、陳述：坐落臺北市○○區市○段二小段六二二地號土地上之建物即門牌號碼臺北
    市○○區○○路九二巷二號，建號四四九，面積共計四六七點五二平方公尺之四
    層樓建物，為兩造所共有。按共有人得隨時請求分割共有物，分割之方法不能協
    議者，法院得因任何共有人之聲請，為裁判分割，民法第八百二十三條及八百二
    十四條著有規定。上開建物為兩造所共有，且目前由被告占有中，未能協議分割
    方法，爰依法起訴請求依訴之聲明所載分割方法，分割共有物。
三、證據：提出建物登記謄本、土地登記謄本、地籍圖謄本、房屋複丈平面圖、房屋
    現值證明書各一紙，並聲請履勘現場。
乙、被告方面：
一、聲明：原告之訴駁回。
二、陳述：
（一）原告主張之分割方法於法不合：民法第八百二十四條第三項之規定，係指共有
      人已就原物為分配，但所分配部分較其應有部分計算者為少之情形，若將原物
      全部分配與共有人中之一人或數人，而對其餘共有人全不予分配而僅以金錢補
      償者，即非裁判分割之方法。本件原告主張將原物分配於共有人中之數人（即
      原告、被告丁○○、戊○○、乙○○等五人）而對其餘共有人甲○○、丙○○
      僅以金錢補償，即於法不合。
（二）本件共有物不適合原物分割，應以變價分割為妥：系爭建物除有未經載明於建
      物謄本上之增建、擴建部分外，其屋內有樓梯，屋外之樓梯則屬木造違章建築
      ，無法為合法之使用，若經原物分割，則日後分得之所有人將有無法出入之虞
      ，故本件實際上根本無法為原物分割，且倘為原物分割，對於共有物之經濟效
      用、其它共有人之利益亦有妨害，對被告至為不公，故應以變價分割之方法，
      將價金按應有部分比例分配各共有人為分割方法，較能兼具共有物之性質、各
      共有人之經濟利益及公平。
三、證據：提出附表一紙。
    理    由
一、本件原告起訴主張系爭建物為兩造共有，應有部分為原告各八分之一，被告丁○○、戊○○各四分之一，被告乙○○、甲○○、丙○○各十二分之一之事實，業
    據提出與所述相符之建物登記謄本為證，並為被告所不爭執，自堪信為真實。
二、按各共有人如非因物之使用目的不能分割，或契約定有不分割期限者，得隨時請
    求分割共有物；而共有物分割之方法，不能依協議決定時，法院得因任一共有人
    之聲請，命為以原物分配於各共有人，或變賣共有物，以價金分配於各共有人，
    民法第八百二十三條第一項前段、第八百二十四條第二項分別定有明文。又共有
    物分割之方法，須先就原物分配，於原物分配有困難時，則予變賣，以價金分配
    於各共有人，最高法院五十一年台上字第二七一號判例著有明文。經查，兩造並
    未主張就系爭不動產有何因使用目的或契約約定致不能分割之情事，且兩造亦未
    能達成分割之協議。是依上開說明，原告訴請分割系爭不動產，為有理由，自應
    准許。
三、經查：系爭建物為四層樓房屋，樓梯在屋內，與系爭建物相連有違章建築，頂樓
    且有加蓋等情，有建物登記謄本、房屋複丈平面圖附卷可稽，並經本院履勘屬實
    ，且為兩造所不爭執。按系爭建物既非屬每層樓有獨立門戶之公寓建築，若將每
    一層樓分歸於不同的所有人所有，非但無法以一般住家使用方式正常使用，即出
    入亦恐有困難。是由系爭不動產之經濟效益、使用目的以觀，以系爭不動產原物
    為分配，顯有困難。依前開說明，自以將系爭不動產予以變賣，分配價金於各共
    有人為適當。末查：各共有人應有部分之比例為原告各八分之一，被告丁○○、
    戊○○各四分之一，被告乙○○、甲○○、丙○○各十二分之一，故變賣所得價
    金，自應照各共有人上開應有部分之比例為分配。
四、從而，原告起訴請求分割共有物，即無不合，應予准許。
五、原告另請求被告應將系爭建物第一層部分遷讓交還原告云云，惟原告此部分之聲
    明係立於系爭建物第一層部分分割為原告所有之前提，本件既以變價分割為分割
    方法，原告即無由請求被告將系爭建物第一層部分遷讓交還原告。是原告此部分
    之請求，為無理由，應予駁回。又分割共有物之訴為形成之訴，不適於假執行，
    原告就該分割結果為假執行之聲請，亦無理由，併予駁回。
六、分割共有物之方法，應由法院斟酌何種方式較能增進共有物之經濟效益，並兼顧
    兩造之利益，以決定適當之分割方法，不因何造起訴而有不同，故原告請求分割
    之訴雖有理由，惟關於訴訟費用負擔，以共有人全體各按其應有部分比例負擔，
    方屬事理之平，至原告另請求遷讓房屋部分雖被駁回，惟此部分並未額外增加訴
    訟費用之負擔，本院認仍以由各共有人按其應有部分比例分擔為宜，併此敘明。
七、據上論結，原告之訴為一部有理由，一部無理由，依民事訴訟法第七十九條但書
    ，判決如主文。
中      華      民      國    八十九    年      一      月    二十一    日
                                    臺灣士林地方法院民事第一庭
~B法      官  王怡雯
右為正本係照原本作成。
如對本判決上訴須於判決送達後廿日內向本院提出上訴狀。
中      華      民      國    八十九    年      一      月    二十九    日
~B法院書記官  李秀蘊


司法院資訊處製作；財團法人民間司法改革基金會備份。
